【裁判字號】    92,訴,46
【裁判日期】    920507
【裁判案由】    請求退稅
【裁判全文】
臺中高等行政法院判決                                九十二年度訴字第四六號
                              .
    原      告  甲○○
    訴訟代理人  蔡本勇  律師
    被      告  財政部臺灣省中區國稅局
    代  表  人  乙○○
    訴訟代理人  丙○○
右當事人間因請求退稅事件，原告不服財政部中華民國九十一年十一月二十日台財訴
字第○九一○○四三九○三號訴願決定，提起行政訴訟。本院判決如左︰
    主  文
原告之訴駁回。
訴訟費用由原告負擔。
    事  實
甲、事實概要：緣原告之祖母許黃錦桃於民國八十三年二月一日將其所有坐落南投縣
    埔里鎮○○段二之一二地號土地贈與原告，經被告所屬埔里稽徵所核定應納贈與
    稅額新台幣（下同）五、一九○、四五○元，並於八十三年二月廿九日繳納完畢
    。嗣後許黃錦桃以上開農業用地由繼承人一人受贈，繼續經營農業生產者不計入
    贈與總額為由，於八十四年一月廿一日向被告所屬埔里稽徵所申請退還其已納之
    贈與稅；經該所先於八十四年六月一日准予更正贈與稅應納稅額為零，惟嗣於八
    十四年六月二十日接獲南投縣政府稅捐稽徵處埔里分處通報，系爭土地有未作農
    業使用之情事，該所旋於八十四年七月五日函復原告否准所請。原告復於八十六
    年十一月十日向被告申請退稅，經被告埔里稽徵所於八十六年十一月二十日否准
    ，原告不服，初向被告申請復查，因其係就被告所為否准退稅之行政處分不服，
    核屬訴願案件，乃轉財政部辦理，案經財政部訴願決定，以原核定有部分事實及
    理由未明，將原處分撤銷，責由被告查明後另為處分。後經被告所屬埔里稽徵所
    查核補證結果，認原處分並無不合，仍否准其退還稅款，原告再提起訴願，遞經
    財政部訴願決定駁回，乃提起本件行政訴訟。
乙、兩造聲明：
一、原告聲明求為判決：(一)訴願決定及原處分均撤銷。(二)被告應給付原告五、一九○
    、四五○元及自八十三年二月二十日起自返還日止，按年息百分之五計算之利息
    。
二、被告聲明求為判決：原告之訴駁回。
丙、兩造之陳述：
壹、原告起訴意旨略以：
一、本件原告之祖母許黃錦桃於八十三年二月一日將其所有坐落南投縣埔里鎮○○段
    二–一二地號土地贈與原告，經南投縣埔里鎮公所核定應納贈與稅額五、一九○
    、四五○元。嗣後，原告方依行為時遺產及贈與稅法第二十條第五款申請前開農
    地贈與不計入贈與總額，應退還系爭稅款。被告分別於八十四年三月二十一日以
    中區國稅埔里審第八四○二二一四號函及同年四月二十一日中區國稅埔里審第八
    四○三三○五號函為更正稅額為零之行政處分。詎料，被告另於八十四年七月五
    日以中區國稅埔里審第八四○五○七八號函否准在案，致使同一事件被告有兩個
    不同決定之行政處分。按前行政法院二十三年判字第三號判例明示，非有(一)具有
    法令上之因或(二)本於公益上之必要，不得撤銷對原告有利之行政處分。系爭九十
    一年三月八日中區國稅埔里審字第○九一○○○一四八六號行政處分就前開八十
    四年六月一日中區國稅埔里第0000000號准予更正稅額為零之行政處分，
    未曾依法撤銷或提出說明。系爭訴願決定書以被告於八十四年六月二十八日即填
    具贈與稅更正及註銷通知單，將贈與稅回復為五、一九○、四五○元為由，認定
    其已依法定程序撤銷對原告有利之行政處分（惟被告已自承註銷通知單未曾送達
    原告）。並以本件原告無信賴值得保護為由，駁回原告之訴願，顯不符前開判例
    要旨。
二、次按，被告就同一事件之事實認定不同，同時為兩個行政處分，其中就有利於訴
    願人之行政處分（即八十四年六月一日中區國稅埔里審第0000000號函）
    ，並未依法撤銷，即以中區國稅埔里審字第○九一○○○一四八六號函（即原行
    政處分），再行拒絕訴願人申請退還贈與稅款，顯有違背法令之違誤。又行政程
    序法係於九十年一月一日施行，而系爭行政處分早於八十四年六月一日作成，自
    不適用行政程序法之規定。再者，原告於申請理由中並未提供不實資料，且就土
    地增值稅爭訴部分事實認部分未加以任何陳述，被告自無依原告不完全陳述，方
    作成前開處分之情事。訴願決定書以原告有行政程序法第一百十九條第二款規定
    信賴不值得保護之理由，顯有違背法令之嫌。再依同法第一百十七條規定原處分
    機關得依職權為全部或一部違法行政處分之撤銷，亦應有相當法定程序。惟被告
    未曾有撤銷該處分之書面文件送達原告，自不生撤銷之效力，雖被告有八十四年
    六月二十八日之贈與稅更正及註銷通知單，然是否即生撤銷原行政處分之效力，
    亦不無疑問。又被告自承該更正及註銷通知單未送達原告，是顯不生撤銷原行政
    處分之效力。果若被告未為撤銷該有利於原告之行政處分，則該行政處分，仍具
    法定確定力，原告據該行政處分請求返還已繳納稅款，自有理由。
三、再按，依財政部七十九年五月三十一日台財稅第七九○○八二七六一號函說明，
    「所謂繼續經營農業生產者」係指農地閒置不用，又無平均地權條例第二十六條
    之一各款但書情形者；或農地已變更使用者而言。本件系爭土地面積達二六、六
    四○平方公尺，原告受贈之前，該土地界址附近即有他人臨時占用，並已向東岳
    混凝土公司請求回復原狀，然因界址不明，而許黃錦桃年逾九十歲，不知確切之
    界址何在，故無法確認系爭土地是否仍有他人佔用之情事。依被告認定被占土地
    約僅六○○平方公尺，僅占總面積百分之二．二五，且為最偏遠西北角尖處，原
    告及許黃錦桃皆不知該土地究否為系爭土地範圍之內，是顯係為平均地權條例第
    二十六條之一第五款規定之因不可抗力不能耕作者。又該占用土地部分經原告溝
    通後已全部搬移，事後即已恢復農業使用，實非「任人占用」，故八十四年三月
    十五日被告審查股人員至現場勘查結果，亦認定系爭土地係為農業生產。至地政
    單位於八十三年十月十二日現場勘查時，僅經地政人員「目測」指界，即認定該
    被占用土地亦屬系爭土地範圍，而未「實地鑑界」，其認定結果，究否正確？不
    無疑義。自不得依此推論系爭土地非供農業生產之用。
四、末按行政法院八十五年度判字第三一二四號判決之訴訟標的為土地增值稅部分，
    且原告於八十四年一月二十一日向被告請求退還贈與稅時，該案尚未判決，故是
    否適用遺產及贈與稅法第二十條第五款之規定，不無疑問。該事實認定部份，自
    應為被告具體審查後方為認定。又贈與人許黃錦桃業已死亡，其它繼承人皆同意
    由原告取得系爭退稅款之權利，併予陳明。
貳、被告答辯意旨略以：
一、按原告於八十三年十月十二日由南投縣政府稅捐稽徵處埔里分處會同農業及地政
    主管機關會勘認定系爭土地不符農業用地免稅後，竟迅速排除未符農業使用之砂
    石廠，再憑於八十四年一月二十一日向被告申請退還已納之贈與稅，顯有隱瞞事
    實，對重要事項提供不正確資料或為不完全陳述，致使被告先作成註銷原核定稅
    額之通知，並於於八十四年六月一日以函文副知原告，惟被告接獲通報後，知其
    註銷原核定稅額之處理與法定減免要件不符時，已即於同年月二十八日即填具贈
    與稅更正及註銷通知單，將贈與稅回復為原應納稅額五、一九○、四五○元，此
    有卷附之贈與稅更正及註銷通知單可稽，並於同年七月五日以中區國稅埔里審第
    八四○五○七八號函重為否准退稅申請之行政處分。參前行政法院六十年度判字
    第七四六號判決，原處分官署既自覺其處分為不合法，本於行政上之職權作用，
    得自動的為撤銷原處分之處分或「另為處分」，本件既已就該申請案另為處分，
    即已生重為處分後之效果。
二、又系爭土地之同一移轉事件有關其土地增值稅案（八十三年二月一日申報核課）
    ，以系爭土地於贈與時，部分未作農業生產之事實，亦為原告所不爭，而否准其
    免徵土地增值稅，既經行政法院八十五年度判字第三一二四號判決確定，其課稅
    客體自始即已不符行為時法令規定，並不因原告事後排除非法變更使用之混凝土
    場而有所回復。且納稅原屬人民應盡之義務，其課稅之處分原屬負擔處分，並非
    為人民設定之權利，基於課稅公平之公益上之理由，要非不可本於職權撤銷原處
    分或另為適法之處分，況本件原即未符合稅捐減免或優惠之法定要件，即有法令
    上得撤銷之理由，是原告援引前行政法院二十三年判字第三號判例資為爭議，究
    有誤解。
三、至原告主張本件應受信賴之保護乙節，所謂「信賴保護原則」係指人民基於行政
    機關之擔保其他對行政機關附理由之行為有特定之期待，在人民合法之信賴下享
    有對行政機關（或國家）請求權。或指人民因相信既存之法規，而安排其生活或
    處置其財產，則不能因嗣後法規之修正或制定，而使人民遭受不能預見之損害，
    用以保障人民之既得而言，而主張信賴保護原則，應以信賴基礎、信賴表現及該
    信賴值得保護等要件（鈞院九十年度訴字第一六二八號判決參照），本件乃屬否
    准免稅之處分，原非屬行政機關之擔保其他對行政機關附理由之行為，況系爭土
    地贈與時未作農業使用，原無免稅規定之適用。再者，原告於申請本件退稅前，
    已不符合免徵贈與稅之規定，惟其卻仍執土地增值稅免稅之資料申請同一移轉之
    贈與稅退稅，致被告初以不正確之資料及不完全之陳述而為錯誤核准通知，已如
    前述，亦有信賴不值得保護之情形，自不得主張信賴利益保護原則。
    理  由
一、本件起訴後，被告代表人業已變更，被告聲明由其新代表人乙○○承受本件訴訟
    ，核無不合，併予敘明。
二、按「納稅義務人對於因適用法令錯誤或計算錯誤溢繳之稅款，得自繳納之日起五
    年內提出具體證明，申請退還；逾期未申請者，不得再行申請。」，固為稅捐稽
    徵法第二十八條所明定。次按「左列各款不計入贈與總額：一．．．五、家庭農
    場之農業用地，贈與由能自耕之配偶或民法第一千一百三十八條所定繼承人一人
    受贈而繼續經營農業生產者。」「家庭農場之農業用地，其由能自耕之繼承人一
    人繼承或承受，而繼續經營農業生產者，免徵遺產稅或贈與稅．．．但如繼續經
    營不滿五年者，應追繳應納稅賦；．．．」，分別為行為時遺產及贈與稅法第二
    十條第五款及農業發展條例第三十一條所明定。另「所稱之繼續經營農業生產．
    ．．依下列原則視實際情形認定之：(一)農地閒置不用．．．(二)農地已變更使用，
    不符合非都市土地使用管制規則或都市計畫有關法令對土地使用之管制規定者，
    屬不繼續經營農業生產。」、「免稅農地雖僅部分面積未繼續經營農業生產，仍
    應就全部免稅土地追繳應納稅賦。」，亦各為財政部七十九年五月三十一日台財
    稅第七九○○八二七六一號函及七十八年八月三日台財稅七八○二○八四八一號
    函所明釋。
三、本件原告之祖母許黃錦桃於八十三年二月一日將其所有坐落南投縣埔里鎮○○段
    二之一二號土地贈與原告，並辦理贈與稅申報，原未主張農地贈與不計入贈與總
    額，經被告之受託機關南投縣埔里鎮公所核定應納贈與稅額五、一九○、四五○
    元，稅款並經於八十三年二月十九日如期完納。其後許黃錦桃於八十四年一月二
    十一日以上開土地係農業用地由繼承人一人受贈而繼續經營生產，符合不計入贈
    與總額為由，申請退還其已納之贈與稅；並於八十四年一月二十九日死亡，乃由
    原告續行申請（原告主張贈與人許黃錦桃業已死亡，其它繼承人皆同意由原告取
    得系爭退稅款之權利），經被告所屬埔里稽徵所於八十四年六月一日以中區國稅
    埔里審第0000000號函復埔里鎮公所，已將許黃錦桃之贈與稅更正為零，
    並副知原告。被告後接獲南投縣稅捐稽徵處埔里分處八十四年六月二十日投埔稅
    二字第六八七三號函，通報該土地有未作農業使用之情事。被告旋以重新填報更
    正及註銷通知書，恢復原核定稅額，並以八十四年七月五日中區國稅埔里審第八
    四○五○七八號函復原告，否准其退稅之申請。原告再於同年七月十九日申請暫
    緩本件否准退稅之決定，俟相關之增值稅定案後再行辦理，經被告再行函復，以
    該案業經八十四年七月五日中區國稅埔里審第八四○五○七八號函復否准。嗣原
    告又於八十六年十一月十日申請退還上開贈與稅款，復經被告以八十六年十一月
    二十日中區國稅埔里審第000000000號否准其申請。原告不服，提起訴
    願，經財政部訴願決定，以原核定有部分事實及理由未明，將原處分撤銷，由被
    告另為處分。經被告向南投縣政府稅捐稽徵處埔里分處查明系爭土地移轉時是否
    符合農業用地之規定，經該分處函復系爭土地業經前行政法院八十五年度判字第
    三一二四號判決，確定於移轉前即有未作農業使用之情事，相關之土地增值稅九
    、九九○、○○○元，亦於九十年七月三日繳納完畢。被告乃以九十一年三月八
    日以中區國稅埔里審字第○九一○○○一四八六號函（即原處分），否准其退稅
    之申請（原告對該處分循序提起本件行政訴訟），以上各節為兩造所不爭，並有
    上開函件附卷可稽。
四、原告訴稱：(一)被告以八十四年六月一日中區國稅埔里審第0000000號函准
    予原告退稅之有利處分，嗣被告雖有八十四年六月二十八日之贈與稅更正及註銷
    通知單，但並未送達原告，又未依行政程序法第一百十七條所規定之法定程序，
    並未發生依法撤銷之效力，即以九十一年三月八日中區國稅埔里審字第○九一○
    ○○一四八六號函（即原行政處分），再行拒絕訴願人申請退還贈與稅款，顯有
    違法。(二)原告及許黃錦桃均不知確切之界址何在，故無法確認系爭土地是否仍有
    他人佔用之情事。依被告認定被占土地約僅六○○平方公尺，僅占總面積百分之
    二．二五，原告及許黃錦桃皆不知該土地究否為系爭土地範圍之內，是顯係為平
    均地權條例第二十六條之一第五款規定之因不可抗力不能耕作者。又該占用土地
    部分經原告溝通後已全部搬移，事後即已恢復農業使用，實非「任人占用」。再
    地政單位於八十三年十月十二日現場勘查時，僅經地政人員「目測」指界，即認
    定該被占用土地亦屬系爭土地範圍，而未「實地鑑界」，不得依此推論系爭土地
    非供農業生產之用。
五、次按行政機關於為行政處分後，如發覺其原處分為不合法，本於行政上之職權作
    用，於不影響公益之情形下，得自動撤銷原處分或「另為處分」。經查，本件原
    告之祖母許黃錦桃於八十三年二月一日將系爭土地贈與原告，並於八十三年二月
    十九日繳納贈與稅額五、一九○、四五○元，許黃錦桃於八十四年一月二十一日
    以上開土地係農業用地由繼承人一人受贈而繼續經營生產，符合不計入贈與總額
    為由，申請退還其已納之贈與稅，因其於八十四年一月二十九日死亡，乃由原告
    續行申請，雖經被告所屬埔里稽徵所於八十四年六月一日以中區國稅埔里審第八
    四○四三四八號函復埔里鎮公所，已將許黃錦桃之贈與稅更正為零，並副知原告
    。被告嗣以該土地有未作農業使用之情事，於同月廿八日重新填報更正及註銷通
    知書，恢復原核定稅額，該通知雖未送達原告，惟被告所屬埔里稽徵所於以八十
    四年七月五日中區國稅埔里審第八四○五○七八號函復原告，否准其退稅之申請
    ，此已由後處分代替先前處分，又依原告本件主張之事實，其並未對此一後處分
    提起行政救濟，此一後處分業已確定，是被告所屬埔里稽徵所於八十四年六月一
    日以中區國稅埔里審第0000000號函既已為同所八十四年七月五日中區國
    稅埔里審第八四○五○七八號函所取代，又如後述原告於受贈該土地，該土地之
    前已未作農業使用嗣並繳納贈與稅，原告並非因前處分已取得某種權益，此與行
    政法上之「信賴保護原則」無涉，又行政程序法於九十年一月一日施行，上開處
    分亦無適用該法第一百十七條之餘地。
六、原告又於八十六年十一月十日向被告申請退還上開贈與稅款，經被告以八十六年
    十一月二十日中區國稅埔里審第000000000號否准其申請。原告不服，
    提起訴願，經財政部訴願決定，以原核定有部分事實及理由未明，將原處分撤銷
    ，由被告另為處分。經被告查明後，以九十一年三月八日以中區國稅埔里審字第
    ○九一○○○一四八六號函，否准其請。按系爭土地經南投縣稅捐稽徵處埔里分
    處於八十三年十月十三日會同農業與地政單位實地勘查，發現實際情形為雜草、
    香菇寮及砂石廠等，有查核清單及照片附原處分卷可佐（六十八、九十二頁），
    又東岳預拌混凝土股份有限公司經理吳東亮證稱八十一年初至八十三年十月曾借
    用該土地作為混凝土攪拌場所之用，原告亦自承於八十一年四月間起曾將該土地
    出借他人搭建混凝土攪拌場之事，亦有彼等二人之談話筆錄及吳東亮出具之證明
    書在卷可佐，是在原告之祖母許黃錦桃於八十三年二月一日將該土地贈與原告之
    前，該土地有未作農業使用之事實，自可認定，再者，即使該土地被占用土地面
    積約僅六○○平方公尺，僅占該土地總面積百分之二．二五，惟依首開規定及財
    政部函釋意旨，此情形仍屬未繼續經營農業生產者，原告仍不得主張免徵贈與稅
    。是被告以九十一年三月八日以中區國稅埔里審字第○九一○○○一四八六號函
    即原處分，否准原告請求退還該土地之贈與稅，並無不合。另原告於八十三年二
    月一日自許黃錦桃承受該土地，原經依土地稅法第三十九條之二第一項之規定申
    請免徵土地增值稅，嗣經被告所屬埔里分處查明該土地與免稅規定不符，乃向原
    所有權人許黃錦桃補徵土地增值稅，經原告提起行政訴訟，前行政法院認定該土
    地於移轉前即有未作農業使用之情事，以八十五年度判字第三一二四號判決確定
    在案，亦有判決書附原處分卷（三十八頁）可憑，併予敘明。
七、綜上所陳，原處分並無違誤，訴願決定予以維持，亦無不合，原告請求均予撤銷
    及退還五、一九○、四五○元及法定遲延利息，為無理由，應予駁回。
據上論結，本件原告之訴為無理由，依行政訴訟法第一百九十五條第一項後段、第九
十八條第三項前段，判決如主文。
中    華    民    國    九十二      年      五        月      七        日
                 臺 中 高 等 行 政 法 院   第 四 庭
                                審 判 長 法  官  沈  應  南
                                         法  官  黃  淑  玲
                                         法  官  許  武  峰
右正本證明與原本無異。
如不服本判決，應於判決送達後二十日內向本院提出上訴書狀，其未表明上訴理由者
，應於提起上訴後二十日內向本院提出上訴理由書（須依對造人數附具繕本）；如於
本判決宣示或公告後送達前提起上訴者，應於判決送達後二十日內補提上訴理由書（
須附繕本）。未表明上訴理由者，逕以裁定駁回。
提起上訴應預繳送達用雙掛號郵票拾份（每份三十四元)。
中    華    民    國    九十二      年      五        月      七        日
                                     法院書記官  詹  靜  宜


司法院資訊處製作；財團法人民間司法改革基金會備份。
